最高法院刑事判決　　　　　　　　　　　　　　　八十七年度台上字第四二九八號
　　上　訴　人　甲○○
右上訴人因盜匪案件，不服台灣高等法院中華民國八十七年八月十三日第二審判決（
八十七年度上訴字第二六六八號，起訴案號：台灣台北地方法院檢察署八十七年度偵
字第五五○四號），提起上訴，本院判決如左：
    主  文
原判決關於甲○○部分撤銷，發回台灣高等法院。
    理  由
本件原判決認定上訴人甲○○曾因違反藥事法等案件，經法院判處罪刑，並定應執行
有期徒刑二年，嗣經執行後假釋，於民國八十五年四月五日假釋屆滿。仍不知悔改，
復意圖為自己不法之所有，於八十七年三月五日凌晨，頭戴其所有之安全帽乙頂、攜
帶其所購買之開山刀一把，至台北縣新店市○○街七十八號「萬佳旅社」，藉機長時
間觀察，至凌晨二時四十分許，方乘該旅社僅有年長女服務生照料，住宿旅客均已就
寢，四下無可及時幫助之人之際進入該旅社，並將開山刀放置在櫃臺用以脅迫該旅社
服務生吳寶珠拿出櫃臺之財物，吳寶珠因年事已長復因心中害怕無力反抗，僅得諉稱
鑰匙在二樓，上訴人乃將開山刀留在櫃臺，並尾隨吳寶珠前往二樓。此時適遇另一女
服務生蘇金枝正欲下樓，上訴人復接續脅迫吳寶珠及蘇金枝交出身上財物，並作勢欲
強扯蘇金枝戴在脖子上之項鍊，吳寶珠、蘇金枝因年事已高本已無力反抗，復見櫃臺
上有上訴人放置之開山刀，上訴人又作勢欲強行搶取，受此脅迫致不能抗拒，吳寶珠
乃將皮包內之新臺幣（下同）四千五百元取出，及將掛在脖子上價值約一萬八千元鑲
有碎鑽之黃金項鍊一條取下；蘇金枝亦將身上所配戴價值約一萬餘元鑲有藍寶石之Ｋ
金項鍊一條扯下，任由上訴人取去。上訴人得手後，旋即將安全帽及開山刀棄置在新
店市碧潭橋下不詳處所，並於同日上午四時許，至新店市○○路周金明家，將上開行
搶所得之項鍊二條交付周金明，用以抵償前積欠周金明之八千元債務，至於搶得之現
款四千五百元，則由上訴人花用殆盡等情。因而撤銷第一審關於上訴人部分之判決，
改判論處上訴人意圖為自己不法所有，以脅迫致使不能抗拒而使他人交付其物（累犯
）罪刑，固非無見。
惟查科刑之判決書，對於犯罪事實必須詳加認定，然後於理由內敘明其認定犯罪事實
所憑之證據，及其認定之理由，方足以資論罪科刑，其所載事實理由與其所宣告之主
文，尤必相互一致，否則其判決即難謂非違法；又科刑判決所認定之事實，與所採用
之證據不相適合者，即屬證據上之理由矛盾。原判決事實欄認定記載上訴人脅迫吳寶
珠、蘇金枝交出財物，吳寶珠、蘇金枝因心中害怕無力反抗，復見櫃台上有上訴人放
置之開山刀，受此脅迫致不能抗拒，吳寶珠乃將皮包內之四千五百元取出，及將掛在
脖子上價值約一萬八千元鑲有碎鑽之黃金項鍊一條取下；蘇金枝亦將身上所配戴價值
約一萬餘元鑲有藍寶石之Ｋ金項鍊一條扯下，任由甲○○取去等情。而理由欄第壹項
一之(一)之說明，則引據被害人吳寶珠於警訊中稱：「他（指上訴人）將我現金四千五
百元全部搶走，並強拉我身上黃金項鍊一條，我聘請的女服務生蘇金枝剛好從樓上下
來，她身上的Ｋ金項鍊一條也被他搶走。」，及被害人蘇金枝稱：「歹徒尾隨上樓強
行將吳女（吳寶珠）脖子上項鍊及身上四千五百元搶走後，再強行搶走我脖子上項鍊
一條後逃逸」等語，謂上訴人係強拉被害人吳寶珠之項鍊及強行搶取被害人等之財物
。顯見原判決不僅事實認定與理由說明不相適合，且與主文所宣告意圖為自己不法所
有，以脅迫致使不能抗拒而使他人「交付」其物之罪名，不相一致，難謂適法。次查
原判決理由欄第壹項一之(三)，引據被害人吳寶珠在第一審審理中所供：「我見被告面
帶憂愁將刀子放在櫃台上會怕」等語，並說明：「再參以被害人確因心中害怕不敢反
抗，乃拿出皮包內現金及取下項鍊任由被告拿走」云云。按之強盜罪之構成，以其所
實施之強暴、脅迫，已達於使人不能抗拒之程度為必要，倘其取物手段雖屬不法，若
尚未使人至於不能抗拒者，縱觸犯他種罪名，尚難以強盜論擬。依原判決該項理由之
說明，上訴人所實施之強暴或脅迫，究竟已否致使被害人吳寶珠、蘇金枝達於不能抗
拒之程度，仍欠明瞭。被害人究係因心生畏懼而為財物之交付﹖抑因上訴人所實施之
強暴、脅迫已致使被害人達於不能抗拒之程度，上訴人因而強取其財物﹖原審未詳予
調查釐清，遽論以盜匪罪，亦欠允洽。上訴意旨指摘原判決關於上訴人部分不當，尚
非全無理由，應認有撤銷發回更審之原因。
據上論結，應依刑事訴訟法第三百九十七條、第四百零一條，判決如主文。
中      華      民      國    八十七    年     十二     月     十七     日
                              最高法院刑事第六庭
                                  審判長法官  董  明  霈
                                        法官  丁  錦  清
                                        法官  賴  忠  星
                                        法官  林  茂  雄
                                        法官  王  居  財
      右正本證明與原本無異
                                              書  記  官
中      華      民      國    八十七    年     十二     月    二十二    日
